ACORDAO-COMPLETO-2466708

ACÓRDÃO 4797/2021 ATA 8/2021 - PRIMEIRA CÂMARA

VISTOS, relatados e discutidos estes autos nos quais se analisam embargos de declaração opostos por Graciene Ferreira Pinto, Denise Lapolla de Paula Aguiar Andrade e Emerson Marim Chaves em face do Acórdão 1744/2021-TCU-Primeira Câmara, por meio do qual esta Corte de Contas rejeitou os embargos de declaração opostos ao Acórdão 12375/2020-TCU-Primeira Câmara, decisão esta que negou provimento ao pedido reexame interposto pelos embargantes contra o Acórdão 7282/2020-TCU-Primeira Câmara;
ACORDAM os Ministros do Tribunal de Contas da União, reunidos em Sessão da 1ª Câmara, diante das razões expostas pelo Relator, em:
9.1. com fundamento nos arts. 32, inciso II, e 34 da Lei 8.443/1992, conhecer dos presentes embargos de declaração para, no mérito, rejeitá-los;
9.2. considerar os presentes embargos protelatórios e alertar aos embargantes que a oposição de novos embargos com igual finalidade, tratando de matéria já analisada e rejeitada pelo Tribunal, pode ensejar a aplicação da multa prevista no art. 58 da Lei 8.443/1992 c/c o art. 1.026, §2º, do Código de Processo Civil, além de não suspender a consumação do trânsito em julgado do Acórdão 7282/2020-TCU-Primeira Câmara;
9.3. dar ciência desta decisão aos embargantes e ao Ministério Público do Trabalho.

Embargos de declaração opostos por Graciene Ferreira Pinto, Denise Lapolla de Paula Aguiar Andrade e Emerson Marim Chaves em face do Acórdão 1.744/2021-TCU-1ª Câmara, por meio do qual esta Corte de Contas rejeitou os embargos de declaração opostos ao Acórdão 12.375/2020-TCU-1ª Câmara, decisão esta que negou provimento ao pedido reexame interposto pelos embargantes contra o Acórdão 7.282/2020-TCU-1ª Câmara.

Primeira Câmara

Ministério Público do Trabalho.

3. Embargantes: Graciene Ferreira Pinto (XXX.089.768-XX); Denise Lapolla de Paula Aguiar Andrade (XXX.192.688-XX); Emerson Marim Chaves (XXX.520.241-XX).

13.1. Ministros presentes: Walton Alencar Rodrigues (Presidente), Vital do Rêgo e Jorge Oliveira.
13.2. Ministro-Substituto convocado: Marcos Bemquerer Costa (Relator).
13.3. Ministros-Substitutos presentes: Augusto Sherman Cavalcanti e Weder de Oliveira.

MARCOS BEMQUERER

Ministro-Substituto Marcos Bemquerer Costa.

Trata-se de embargos de declaração opostos por Graciene Ferreira Pinto, Denise Lapolla de Paula Aguiar Andrade e Emerson Marim Chaves ao Acórdão 1744/2021-TCU-Primeira Câmara, por meio do qual esta Corte de Contas rejeitou os embargos de declaração opostos em face do Acórdão 12375/2020-TCU-Primeira Câmara, decisão esta que negou provimento ao pedido de reexame interposto pelos embargantes contra o Acórdão 7282/2020-TCU-Primeira Câmara, mediante o qual o TCU considerou ilegais os atos de aposentadoria emitidos em favor dos recorrentes.
Dos apelos recursais de peças 79, 81 e 83, datados de 4/3/2021 e juntados aos autos em 8/3/2021, todos com igual teor, trazendo idênticos argumentos aos embargos de peças 57,59 e 61, transcreve-se a seguir o que apresentam no essencial:  
3. DO MÉRITO RECURSAL 
- Necessidade de sobrestamento do feito 
Em acórdão que analisou os embargos de declaração opostos, entendeu-se que a questão da percepção de subsídios juntamente com quintos/décimos em proventos de aposentadoria de membros do Ministério Público não se encontraria sobrestada, tendo o TCU, em diversos julgados, se manifestado pela ilegalidade (cf., e.g., Acórdão 1349/2020-TCU-Plenário) . 
Ocorre que novamente se ignora - sob a premissa de que as omissões não foram claramente informadas, em que pesem todos os argumentos aqui postos - que a matéria está sim sendo discutida pelo Plenário deste Tribunal nos autos dos processos nº Processo 017.382/2006-7 e nº Processo 027.914/2013-5. No primeiro, discute-se o pagamento da parcela de quintos a membros do Ministério Público da União, de forma complementar ao subsídio que constitui sua remuneração, com suporte no artigo 4º, inciso V, da Resolução 9, de 2006 do CNMP. 
Ainda que se tenha prolatado o Acórdão nº 3.332/2015-Plenário, utilizado para fundamentar a suposta ilegalidade no ato de aposentadoria, atualmente, as determinações nele constantes estão suspensas. É porque pende de julgamento pedido de reexame apresentado por diversas entidades de representação. Logo, esse não serve para fundamentar suposta ilegalidade. 
No segundo, possui proposta de modulação dos efeitos da decisão, a qual poderá impactar no resultado desta demanda. Trata-se de processo formulado a fim de se examinar a possibilidade de haver o pagamento integral da função comissionada, em razão do disposto na Lei nº 10.356, de 2001, artigo 17, que acabou por transformar em FC todas as funções e cargos em comissão ou gratificações no âmbito do TCU. 
 Reitera-se: mesmo que a discussão do plenário não seja o pagamento das parcelas em si, nem da possibilidade do pagamento concomitantemente com o subsídio (e sim da cumulação das duas parcelas) , seu julgamento poderá impactar diretamente na decisão deste Tribunal sobre a legalidade ou ilegalidade do ato de aposentadoria, já que discute profundamente os requisitos e alcance de uma das vantagens questionadas, bem como qual deve ser a medida a ser implementada quando houver a declaração de ilegalidade no pagamento de certa parcela.  
Como reiterado, para o Ministro Benjamin Zymler, autor do voto revisor e redator da uma proposta de modulação, seria "desarrazoada toda e qualquer interpretação que, partindo dos vícios e erros interpretativos que permitiram a acumulação irregular da vantagem "opção" com a dos "quintos", busque substituir aquela primeira vantagem pelo valor integral da FC, sem observar as vedações contidas na EC 20/1998 e no §2º do art. 193 da Lei 8.112/1990". 
Desse modo, o ministro propõe modular as perdas, para que a extinção de uma das vantagens se dê de forma progressiva, através da compensação pelos aumentos salarias das carreiras dos servidores, por meio de uma rubrica pessoal para os atos de aposentadoria já registrados. Sobre a proposta, o Ministro ressaltou: 
Da modulação proposta por este revisor 
27. Importante salientar que a proposta de modulação constante do voto revisor tem espeque no Decreto-lei 200/1967, que prevê:
"Art. 103. Todo servidor que estiver percebendo vencimento, salário ou provento superior ao fixado para o cargo nos planos de classificação e remuneração, terá a diferença caracterizada como vantagem pessoal, nominalmente identificável, a qual em nenhuma hipótese será aumentada, sendo absorvida progressivamente pelos aumentos que vierem a ser realizados no vencimento, salário ou provento fixado para o cargo nos mencionados planos." 
28. Mais recentemente, a Lei 13.655/2018 promoveu alteração na Lei de Introdução ao Direito Brasileiro (LINDB - Decreto-lei 4.657/1942) , impondo o estabelecimento de regra de transição quando da evolução interpretativa resultar novo dever ou condicionamento de direito, nos seguintes termos: 
"Art. 23. A decisão administrativa, controladora ou judicial que estabelecer interpretação ou orientação nova sobre norma de conteúdo indeterminado, impondo novo dever ou novo condicionamento de direito, deverá prever regime de transição quando indispensável para que o novo dever ou condicionamento de direito seja cumprido de modo proporcional, equânime e eficiente e sem prejuízo aos interesses gerais." 
29. Com a modulação proposta, evita-se que os servidores, que vêm recebendo os valores da "opção" de boa-fé venham a sofrer uma redução imediata de seus estipêndios, mas não perpetua a irregularidade dos pagamentos. Uma vez que existe uma relação de trato sucessivo, as alterações futuras da estrutura remuneratória deverão absorver o pagamento da parcela considerado irregular. 
30. Assim, a modulação proposta busca evitar um impacto imediato nos proventos dos servidores, sem, contudo, perpetuar a ilegalidade que vem sendo cometida, em perfeita consonância com a LINDB e o Decreto-lei 200/1967. 
Portanto, para além do mérito daquele processo, este Tribunal firmará importante precedente acerca do tratamento que dará às situações que ensejam o corte de determinada parcela do administrado. É por meio da decisão acerca da modulação dos efeitos discutida no processo TC 027.914/20135 que este Tribunal definirá se é possível ou não determinar a supressão imediata de alguma parcela do servidor aposentado, ou se a extinção do pagamento dessa parcela deverá ocorrer de forma gradativa, por meio da compensação. 
Assim, imprescindível aguardar o julgamento desta proposta de modulação e a decisão nos Processo 017.382/2006-7, para só então decidir acerca do tratamento que deverá ser dado à parcela de quintos da recorrente em eventual declaração de ilegalidade do seu recebimento. 
Ressalta-se que a necessidade desta medida já foi demonstrada em processo muito semelhante a este. Nos autos do TC Processo 031.173/2019-5, por meio do Acórdão 625/2020-TCU-Segunda Câmara deste Tribunal acordou, por unanimidade, em determinar o sobrestamento dos autos até a apreciação definitiva do TC Processo 027.914/2013-5, tendo em vista a conexão e dependência da matéria apreciada. 
Veja-se: 
 (...) 
Requer-se, portanto, o sobrestamento deste processo até a resolução definitiva das discussões impostas pelos processos nº Processo 027.914/2013-5 e nº Processo 017.382/2006-7. 
- LINDB: Regras específicas para a atuação administrativa e de fiscalização 
 
A pretensão aqui imposta em desfavor da parte embargante afronta artigos da Lei de Introdução às Normas do Direito Brasileiro (LINDB) , criadas pela Lei 13.655/2018, especialmente para a situação em análise. 
Curiosamente, em situações análogas - envolvendo servidores do seu quadro - o TCU usa a LINDB como referência para estabelecer compensação com reajustes futuros (e sem retroatividade) , privilegiando a segurança-jurídica a boa-fé dos servidores que recebem parcelas com suposto vício de ilegalidade. Um exemplo é o Acórdão 2988/2018-TCU-Plenário. 
 
	Consta do referido acórdão o sumário seguinte: 
REPRESENTAÇÃO. PROCESSO CONSTITUÍDO EM CUMPRIMENTO A DETERMINAÇÃO DESTA CORTE. PAGAMENTO DE FUNÇÃO COMISSIONADA A SERVIDOR APOSENTADO. POSSIBILIDADE DE OPÇÃO, DESDE QUE NÃO CUMULATIVA 	COM QUINTOS/DÉCIMOS/VPNI, 	PARA AQUELES QUE, ATÉ 18/01/1995, TENHAM SATISFEITO OS PRESSUPOSTOS TEMPORAIS. CONVERSÃO EM VANTAGEM PESSOAL PARA IMPEDIR DESCENSO REMUNERATÓRIO. ARQUIVAMENTO. 
	Sobre a deliberação tomada, o Acórdão 2988/2018-TCU-Plenário consignou o seguinte: 
9.2. deixar assente que os servidores do Tribunal de Contas da União que tenham satisfeito os pressupostos temporais estabelecidos no art. 193 da Lei 8.112/1990 e os requisitos para aposentadoria até 18/1/1995, podem acrescer aos proventos de inatividade, deferidos com base na remuneração do cargo efetivo, o valor da função de confiança, paga pelo valor integral, ou a vantagem dos quintos/décimos/VPNI, de forma não cumulativa, em razão da vedação contida no § 2º do próprio art. 
193 da Lei 8.112/1990; 
9.3. determinar à Secretaria-Geral de Administração que transforme em vantagem pessoal, passível de absorção pelos reajustes específicos concedidos às carreiras a que pertencem os servidores deste Tribunal, a retribuição parcial da função comissionada ("opção") paga a inativos e pensionistas cujos proventos são calculados com base na remuneração do servidor ativo e cujos atos concessórios já tenham sido objeto de registro. 
Na fundamentação do Acórdão 2988/2018-TCU-Plenário, consta: 
132. Em respeito ao princípio da segurança jurídica, proponho que seja assegurado aos servidores que já tiveram seu ato de aposentadoria registrado e cujos proventos são calculados com base na remuneração dos servidores ativos (regra da paridade) a manutenção do pagamento da "opção" sob a forma de vantagem pessoal, a ser absorvida pelos futuros aumentos remuneratórios da categoria e sem prejuízo do pagamento da vantagem prevista no art. 62-A da Lei 8.112/90. (...) 3. Diante disso, em seu voto revisor, o ministro Benjamin Zymler ponderou pela necessidade de modular as perdas, de modo que a extinção de uma das vantagens acumuladas se dê de forma progressiva, a ser equacionada pelos próximos aumentos salariais da carreira dos servidores do TCU, por meio de rubrica pessoal temporária para aqueles que já tiveram os atos de aposentadoria registrados, nos termos da Lei 8.443/1992: referida rubrica reduzirá seu valor a cada vez que o cargo efetivo for beneficiado por aumentos. (...) 28. Mais recentemente, a Lei 13.655/2018 promoveu alteração na Lei de Introdução ao Direito Brasileiro (LINDB - Decreto-lei 4.657/1942) , impondo o estabelecimento de regra de transição quando da evolução interpretativa resultar novo dever ou condicionamento de direito, nos seguintes termos: "Art. 23.  A decisão administrativa, controladora ou judicial que estabelecer interpretação ou orientação nova sobre norma de conteúdo indeterminado, impondo novo dever ou novo condicionamento de direito, deverá prever regime de transição quando indispensável para que o novo dever ou condicionamento de direito seja cumprido de modo proporcional, equânime e eficiente e sem prejuízo aos interesses gerais." 29. Com a modulação proposta, evita-se que os servidores, que vêm recebendo os valores da "opção" de boa-fé venham a sofrer uma redução imediata de seus estipêndios, mas não perpetua a irregularidade dos pagamentos. Uma vez que existe uma relação de trato sucessivo, as alterações futuras da estrutura remuneratória deverão absorver o pagamento da parcela considerado irregular. 30. Assim, a modulação proposta busca evitar um impacto imediato nos proventos dos servidores, sem, contudo, perpetuar a ilegalidade que vem sendo cometida, em perfeita consonância com a LINDB e o Decreto-lei 200/1967. 
Como se verifica do mencionado acórdão, o Tribunal de Contas da União, no que se refere a servidores do seu quadro de pessoal, observou a segurança jurídica e somente determinou absorção da parcela pelos reajustes vindouros, como não poderia deixar de ser, já que há impropriedade na pretensão de retroagir entendimento para haver compensação com reajustes pretéritos. 
 
Ao criar um novo entendimento da parcela compensatória com base em supostos indícios de ilegalidade, o TCU viola sua orientação em caso de 2018 e contraria o artigo 24 da Lei de Introdução às normas de Direito Brasileiro - LINDB, pois não é possível a aplicação de revisão controladora em que se considera ilegal situação plenamente constituída: 
Art. 24.  A revisão, nas esferas administrativa, controladora ou judicial, quanto à validade de ato, contrato, ajuste, processo ou norma administrativa cuja produção já se houver completado levará em conta as orientações gerais da época, sendo vedado que, com base em mudança posterior de orientação geral, se declarem inválidas situações plenamente constituídas.  (grifou-se) 
Também é violado o artigo 23 da referida norma, pois o corte abrupto aplica nova interpretação sem prever qualquer regime de transição ou proteger aqueles que já haviam preenchido os requisitos para percepção das parcelas: 
Art. 23.  A decisão administrativa, controladora ou judicial que estabelecer interpretação ou orientação nova sobre norma de conteúdo indeterminado, impondo novo dever ou novo condicionamento de direito, deverá prever regime de transição quando indispensável para que o novo dever ou condicionamento de direito seja cumprido de modo proporcional, equânime e eficiente e sem prejuízo aos interesses gerais. 
Em um Estado Democrático de Direito, não se pode retroceder ao ponto em quem uma notificação de uma decisão administrativa (como a do TCU) que sequer foi produzida em ambiente próprio (representação em andamento) , prevaleça sobre a certeza de leis iniciadas e aprovadas pelos poderes competentes. 
Diante dessas considerações, é imperioso a suspensão da tramitação de qualquer processo que trate da apuração de indícios de ilegalidade no recebimento de quintos com subsídio, considerando que não há decisão tomada pelo TCU sobre o tema na representação específica aberta recentemente, sem prejuízo do afastamento dos indícios de ilegalidade desde já. 
 
- Possibilidade de cumulação de quintos com subsídios 
Também entendeu esta Corte que, nos termos do voto do Excelentíssimo Senhor Ministro Bruno Dantas, por ocasião da apreciação do TC Processo 028.331/2009-0 (Acórdão 1063/2020-TCU-Plenário) , há deliberações do STF e do STJ, que informam o entendimento desses tribunais superiores sobre a matéria ora em discussão: 
Um bom exemplo dessa intelecção é a decisão exarada pelo STF nos autos do RE 798.827/DF, por ocasião de embargos de declaração no agravo regimental, nos seguintes termos: "Ementa: EMBARGOS DE DECLARAÇÃO NO AGRAVO REGIMENTAL NO RECURSO EXTRAORDINÁRIO. ADMINISTRATIVO. 	MEMBROS 	DO MINISTÉRIO PÚBLICO. VENCIMENTOS: VANTAGENS PESSOAIS CUMULADAS COM SUBSÍDIO MENSAL. DIREITO ADQUIRIDO A REGIME JURÍDICO. INEXISTÊNCIA. ABSORÇÃO PELO SUBSÍDIO. PRESERVAÇÃO DO MONTANTE GLOBAL DOS VENCIMENTOS. CONSTITUCIONALIDADE. OMISSÃO, CONTRADIÇÃO OU OBSCURIDADE. INEXISTÊNCIA. ERRO MATERIAL. INOCORRÊNCIA. EFEITOS 	INFRINGENTES. IMPOSSIBILIDADE. 	EMBARGOS 	DE DECLARAÇÃO DESPROVIDOS." 
 
Voto do Ministro Luiz Fux  
"A discussão envolvendo o direito a percepção de quintos por ter exercido o cargo de Promotor Chefe fica prejudicada, uma vez que a manutenção dessa vantagem na forma definida no acórdão recorrido está em desacordo com decisões do Tribunal.  
Com efeito, a jurisprudência dominante na Corte é no sentido de que inexiste direito adquirido a regime jurídico, de sorte que, uma vez preservado o montante global dos vencimentos, é constitucional a absorção de vantagens pessoais adquiridas em dado sistema normativo, pela adoção de remuneração paga mediante subsídio em parcela única.  Além disso, conforme se observa dos precedentes citados, o Tribunal entende que o regime de subsídio é incompatível com outras parcelas remuneratórias de natureza mensal."  
12. A mesma ideia tem orientado as decisões do Superior Tribunal de Justiça, conforme bem ilustra a ementa do Agravo Interno no Recurso Especial 1.233.179/RS:  
"ADMINISTRATIVO. PROCURADORES FEDERAIS. QUINTOS E DÉCIMOS. ADICIONAL POR TEMPO DE SERVIÇO. CUMULAÇÃO. SUBSÍDIO. LEI 11.358/2006. MP 305/2006. IMPOSSIBILIDADE. DIREITO ADQUIRIDO. INEXISTÊNCIA.  
1. É pacífico o entendimento desta Corte no sentido de que 'os servidores públicos não têm direito adquirido a regime de remuneração, mas sim à irredutibilidade de vencimento, não havendo falar em direito adquirido ao recebimento de adicionais ou vantagens pessoais após a edição da Lei 11.358/2006, que instituiu nova forma de remuneração por meio de subsídio fixado em parcela única' (AgRg no AREsp 770.103/RS, Rel. Ministro Benedito Gonçalves, Primeira Turma, julgado em 05/05/2016, DJe 16/05/2016) ." 
Ocorre que se ignora que a remuneração por subsídios, a qual ocorreu devido à excessiva quantidade de gratificações permanentes pagas juntamente com o vencimento básico de determinadas carreiras, sendo assim tal forma de remuneração criada para, a priori, foi criado para remunerar aqueles ocupantes de mandatos eletivos e, com a Emenda Constitucional nº 19, de 1998, passou a ser destinado a diversas carreiras do funcionalismo público, dentre elas aos membros do Ministério Público. 
A forma de remuneração via subsídio aos servidores públicos, há que se observar o teor dos §§ 4º e 8º com o conteúdo - de igual força normativa - do § 3º, todos do art. 39, da Constituição, em uma ressalva preliminar. Faz-se necessária uma interpretação que extraia o máximo de aplicabilidade de normas constitucionais aparentemente conflitantes, a fim que não se anule a sua eficácia. 
Desse modo, lembra Luís Roberto Barroso sobre a necessidade de se interpretar a Constituição da República de forma harmônica, especialmente em seus pontos de tensão:  
Constituições modernas são documentos dialéticos, que consagram bens jurídicos que se contrapõem. Nestes casos, a atuação do intérprete criará o direito aplicável ao caso concreto, a partir das balizas contidas nos elementos normativos em jogo. [...] Neste cenário, a ponderação de normas, bens ou valores é a técnica a ser utilizada pelo intérprete, por via da qual ele (i) fará concessões recíprocas, procurando preservar o máximo possível de cada um dos interesses em disputa ou, no limite, (ii) procederá à escolha do bem ou direito que irá prevalecer em concreto, por realizar mais adequadamente a vontade constitucional.
A doutrina indica um dever de conciliar a remuneração por subsídio com o pagamento de outras parcelas, nesse sentido, a doutrina de Maria Sylvia Zanella di Pietro, também ecoada por José Maria Pinheiro Madeira, José dos Santos Carvalho Filho, Carlos Bastide Horbach, entre outros. 
 
Verifica-se que as vantagens pecuniárias podem decorrer apenas do tempo de serviço, ou então, estar condicionadas a certos requisitos (duração, modo e forma de prestação de serviço) . Conforme ensinamentos de Hely Lopes Meirelles8, as primeiras são devidas desde logo e unicamente em decorrência do exercício do cargo e se incorporam automaticamente ao vencimento, enquanto as segundas dependem do preenchimento de certos requisitos e, mesmo com o preenchimento dessas condições, como regra, não se incorporam ao vencimento.  
A partir disso, percebe-se que o subsídio veio, na verdade, para absorver as parcelas remuneratórias intrínsecas ao regime jurídico compositivo do cargo, tais como o vencimento básico, as verbas de representação, e demais parcelas ligadas à natureza do cargo. Inclusive, esse é o entendimento que se extrai da análise do artigo 8º, da Emenda Constitucional nº 41, de 2003, que, ao tratar das parcelas que incluiriam provisoriamente o subsídio. 
Estão excluídas do subsídio as vantagens pessoais de caráter subjetivo quando decorrentes de atividades não inerentes ao cargo (vantagens condicionais ou modais propter laborem) já que se trata de parcelas que só serão pagas após o preenchimento de requisitos muito específicos e que, consequentemente, não poderiam ser universalizadas. Ou seja, por não decorrer do exercício do cargo em si, tem-se por óbvio que certas parcelas, como aquelas decorrentes do exercício de certa função, não podem estar inclusas no subsídio. 
Quanto à parcela que se pretende subtrair, necessário registrar que a Lei nº 8.112, de 1990, no seu art. 62, garantiu ao servidor o direito à incorporação de um quinto da retribuição do cargo comissionado a cada doze meses de efetivo exercício no cargo, com os requisitos para a incorporação dos quintos, decorrentes do regular exercício de função comissionada, definidos por meio da Lei nº 8.911, de 1994. 
Tendo em vista a publicação da Medida Provisória nº 831, de 1995, reeditada e, ao final, convertida na Lei nº 9.624, de 1998, os quintos foram transformados em décimos e em seguida extintos pela Lei nº 9.624, de 1998. Ocorre que a controvérsia sobre a incorporação de quintos/décimos assumiu novos contornos em razão da publicação da Medida Provisória nº 2.225, de 2001, haja vista que acrescentou o artigo 62-A à Lei nº 8.112, de 1990, da seguinte maneira: 
 
Art. 62-A. Fica transformada em Vantagem Pessoal Nominalmente Identificada - VPNI a incorporação da retribuição pelo exercício de função de direção, chefia ou assessoramento, cargo de provimento em comissão ou de Natureza Especial a que se referem os arts. 3º e 10 da Lei no 8.911, de 11 de julho de 1994, e o art. 3º da Lei no 9.624, de 2 de abril de 1998.               (Incluído pela Medida Provisória nº 2.22545, de 4.9.2001) 
Percebe-se que a alteração legislativa promovida pela Medida Provisória nº 2.225 transformou os valores incorporados em VPNI referenciando as mencionadas Lei nº 8.911, de 1994, e Lei nº 9.624, de 1998, de modo que se constata que a Lei assegura aos servidores o direito à incorporação de quintos/décimos até o ano de 2001, dispositivo que ainda está vigente. 
Tal previsão é perfeitamente cabível ao caso, visto que, de acordo com o artigo 287 da Lei Complementar nº 75, de 1993, veicula-se que são extensíveis os membros do Ministério Público da União as vantagens do regime jurídico dos servidores públicos da União, assim, não podem ser prejudicados pelo não recebimento de parcelas, como é o caso em análise, devido ao regime de remuneração: 
 
Art. 287. Aplicam-se subsidiariamente aos membros do Ministério Público da União as disposições gerais referentes aos servidores públicos, respeitadas, quando for o caso, as normas especiais contidas nesta lei complementar. 
§ 1º O regime de remuneração estabelecido nesta lei complementar não prejudica a percepção de vantagens concedidas, em caráter geral, aos servidores públicos civis da União.  (grifou-se) 
Mais do que isso, especificamente aos membros do Ministério Público, a matéria também está regulamentada, como dito e ignorado, pela Resolução CNMP n° 9/2006. Ainda que o ato reconheça a sujeição dos membros ao teto remuneratório e a remuneração em parcela única, também define que determinadas verbas estão excluídas do subsídio. É a situação da incorporação de vantagens pessoais decorrentes de exercício de função de direção, chefia ou assessoramento 
Art. 4º Estão compreendidas no subsídio de que trata o artigo anterior e são por esse extintas todas as parcelas do regime remuneratório anterior, exceto as decorrentes de: (...) 
V - incorporação de vantagens pessoais decorrentes de exercício de função de direção, chefia ou assessoramento e da aplicação do parágrafo único do art. 232 da Lei Complementar 75 de 1993, ou equivalente nos Estados, aos que preencheram os seus requisitos até a publicação da Emenda Constitucional nº 20, em 16 de dezembro de 1998; 
Veja-se que a regulamentação está em consonância com a legislação demonstrada nesse momento, já que a garantia da percepção da parcela de quintos está prevista nos termos da Lei, tanto é que a sua percepção pelos membros do MPU sempre foi admitida por esta Corte, como é o caso do entendimento adotado no anterior julgamento pela legalidade deste ato de aposentadoria. 
Imprescindível ressaltar que a discussão trazida aqui não se refere à (in) existência de direito adquirido a regime jurídico, questão já pacificada pelo Supremo Tribunal Federal. Não se questiona a remuneração do cargo em si, mas a contraprestação devida pelo exercício extra-cargo. Assim, a adoção do sistema de subsídio não pode impactar na discussão acerca do pagamento de determinada parcela resultante do exercício de função diversa daquela inerente ao cargo e já incorporada ao patrimônio jurídico do servidor.  
As gratificações de direção, chefia e assessoramento, quando incorporáveis, como é o caso, não podem ser suprimidas dos proventos de aposentadoria. Diante dessas ponderações, evidencia-se o fato de que, ao tempo em que o servidor adquiriu direito ao pagamento da parcela em discussão, não havia qualquer restrição à percepção durante a aposentadoria, restrição que só foi imposta em momento posterior. 
Com efeito, a controvérsia acerca do pagamento da parcela remuneratória denominada quintos aos membros do Ministério Público da União é, atualmente, debatida tanto no âmbito do TCU, conforme anteriormente demonstrado, quanto no do STF. Neste, tramita a ADI 3.834, por meio da qual se intenta a declaração de inconstitucionalidade do art. 4°, inciso V, da Resolução CNMP n° 9/2006, por suposta ofensa ao que preconiza o art. 39, § 4°, da Constituição da República. 
Ocorre que, até o momento, sequer foi proferida decisão liminar suspendendo os efeitos da norma. Diante disso, percebe-se que o inciso V do artigo 4º da Resolução no 9/2006 do CNMP encontra-se válido, nem o STF e o TCU firmaram entendimento definitivo sobre o tema, de modo que, considerando a presunção de legitimidade da norma administrativa, todos os membros em atividade que preenchem os requisitos legais recebem a referida vantagem pessoal. 
Portanto, mesmo que a legislação infraconstitucional tenha imposto que a contraprestação para os membros do Ministério Público deve ser por subsídio, nem mesmo essas alterações constitucionais teriam o condão de rever o ato de aposentadoria. E, como visto, mesmo a instituição de uma nova modalidade remuneratória resguarda o pagamento cumulativo de outras parcelas que não inerentes ao cargo.  
 
- Da irredutibilidade de vencimentos 
 
A Corte de Contas entende que, nos termos da jurisprudência do Supremo Tribunal Federal, não há óbice à redução de proventos caso alguma parcela/vantagem esteja sendo paga ao arrepio da lei. 
	No entanto, se mostra nítido que a subtração do pagamento das vantagens oriundas da parcela dos quintos/décimos, já incorporadas aos proventos de inatividade, viola frontalmente o princípio da irredutibilidade dos vencimentos, inscrito no artigo 37, inciso XV, da CF/88. 
Convém observar que a irredutibilidade em questão alcança, igualmente, os proventos de aposentadoria, de modo que, conquanto não se possa falar em direito adquirido a regime jurídico, deve ser assegurada a irredutibilidade da soma total dos proventos, conforme já se manifestou, por diversas vezes, o Supremo Tribunal Federal, do que é exemplo a ementa abaixo: 
AGRAVO REGIMENTAL EM RECURSO EXTRAORDINÁRIO COM AGRAVO. SERVIDOR PÚBLICO INATIVO. AUSÊNCIA DE DIREITO ADQUIRIDO A REGIME JURÍDICO, ASSEGURADA A IRREDUTIBILIDADE DOS PROVENTOS. DECESSO REMUNERATÓRIO VERIFICADO PELO TRIBUNAL DE ORIGEM. SÚMULAS 279 E 280/STF. PRECEDENTES. O Supremo Tribunal Federal firmou o entendimento de que não há direito adquirido a regime jurídico, assegurada a irredutibilidade de vencimentos e proventos. Precedentes. Dissentir da conclusão do Tribunal de origem quanto à existência de decesso remuneratório demandaria a análise da legislação local aplicável ao caso (Lei estadual nº 8.361/2002) , bem como dos fatos e do material probatório constantes dos autos. Incidência das Súmulas 279 e 280/STF. A tese de violação ao art. 195, §§ 4º e 5º, da CF/1988 não faz parte das razões do recurso extraordinário e não foi discutida pelo Tribunal de origem, sendo suscitada somente nesta via recursal. Constitui-se, portanto, em inovação insuscetível de apreciação neste momento processual. Precedentes. Agravo regimental a que se nega provimento. (ARE 836518 AgR, Relator (a) : Min. ROBERTO BARROSO, Primeira Turma, julgado em 18/11/2014, ACÓRDÃO ELETRÔNICO DJe-249 DIVULG 17-12-2014 PUBLIC 18-12-2014) 
Os agentes públicos possuem a garantia de que seus vencimentos não sofrerão redução. Soma-se a isso o fato de já possuírem a gratificação por mais de 5 anos incorporada, fazendo com que a repercussão nos proventos seja uma decorrência legal, conforme o § 11 do artigo 201, combinado com o § 12 do artigo 40, ambos da Constituição da República: 
Art. 40. (...) § 12. Além do disposto neste artigo, serão observados, em regime próprio de previdência social, no que couber, os requisitos e critérios fixados para o Regime Geral de Previdência Social.  
Art. 201. (...) § 11. Os ganhos habituais do empregado, a qualquer título, serão incorporados ao salário para efeito de contribuição previdenciária e conseqüente repercussão em benefícios, nos casos e na forma da lei.  
Conforme visto, o artigo 287 da Lei Complementar nº 75, de 1993, é nítido ao veicular que são extensíveis os membros do Ministério Público da União as vantagens do regime jurídico dos servidores públicos da União, de modo que não podem ser prejudicados ao recebimento de parcelas como é o caso em análise devido ao regime de remuneração. 
Na busca da preservação da irredutibilidade remuneratória, princípio constitucional explícito, o administrador de pautar seus atos pela necessária juridicidade. 
 
- Da vedação à interpretação retroativa e à segurança jurídica 
 
Em análise dos pedidos de reexame interpostos, entendeu-se que, por existir Lei Orgânica e Regimento interno do TCU, a Lei do Processo Administrativo pode ser aplicada naquilo que for compatível com os regramentos desta Corte de Contas. 
Sendo assim, entendeu o TCU que tal argumentação seria afastada por três razões:  
i) não há direito adquirido à exegese; ii) não houve os registros dos atos de aposentadoria dos interessados, de tal arte a não se aplicar a máxima de que a "modificação posterior de jurisprudência não alcançaria as situações consolidadas à luz de critério interpretativo anterior". Isto porque poder-se-ia falar em situação consolidada apenas quando o ato de concessão recebe o registro do TCU, por ser ato complexo;  iii) o acórdão que julgar legal o ato de aposentadoria e determinar o seu registro não faz coisa julgada administrativa, nos termos do § 2º do art. 260 do Regimento Interno deste Tribunal. 
No entanto, tal entendimento atinge sim uma situação consolidada. 
A estabilização das relações jurídicas constitui escopo e busca incessante do processo judicial, no qual o processo administrativo possui várias de suas fontes. É cediço que o entendimento jurisprudencial assim como os entendimentos administrativos podem mudar de um momento para outro, o que comprometeria a estabilização. Daí a necessidade de se conferir especial atenção ao direito adquirido, à coisa julgada e ao princípio da segurança jurídica. 
É assim também no âmbito do processo administrativo, tanto que o legislador teve por bem positivar a proibição de aplicação retroativa de interpretação nova e a obrigatoriedade de observância ao princípio da segurança jurídica. Observe-se que nova interpretação de dispositivo de lei e vício de legalidade não se confundem, necessariamente. Se inova na interpretação de um determinado dispositivo, certamente é porque esse mesmo dispositivo possuía interpretação controvertida. 
Com efeito, aplica-se a regra do artigo 24 da Lei de Introdução às Normas do Direito Brasileiro para preservar os servidores que contavam com a legalidade do recebimento dada a orientação geral plenamente constituída à época: 
Art. 24.  A revisão, nas esferas administrativa, controladora ou judicial, quanto à validade de ato, contrato, ajuste, processo ou norma administrativa cuja produção já se houver completado levará em conta as orientações gerais da época, sendo vedado que, com base em mudança posterior de orientação geral, se declarem inválidas situações plenamente constituídas.   
               
Parágrafo único.  Consideram-se orientações gerais as interpretações e especificações contidas em atos públicos de caráter geral ou em jurisprudência judicial ou administrativa majoritária, e ainda as adotadas por prática administrativa reiterada e de amplo conhecimento público.  (grifou-se) 
Assim, os administrados não podem ficar à mercê de constantes mudanças, visto que, desse modo, jamais se alcançaria a estabilização das relações jurídicas e a pacificação dos conflitos interpessoais. Bem por isso é que se veda a aplicação retroativa de nova interpretação, no âmbito administrativo. 
Logo, se esta nova interpretação fixada pela Corte de Contas for mantida e aplicada ao caso, não há dúvidas de que o inciso XIII do parágrafo único do art. 2º da Lei 9.784, de 1999 e o artigo 24 da Lei de Introdução às normas do Direito Brasileiro restarão violados. 
Ademais os princípios da segurança jurídica e da proteção da confiança como elementos constitutivos do Estado de Direito, indispensáveis à estabilidade das relações sociais.  Explica o jurista que a segurança jurídica e a proteção da confiança - que reunidos formam o princípio geral da segurança jurídica em sentido amplo - são postulados de observância obrigatória perante qualquer ato de qualquer poder, seja executivo, legislativo ou Judiciário. 
Essa também é a posição consolidada pela jurisprudência, no sentido de que situações resultantes de ato administrativo ou judiciais devem ser convalidados, não só pela aquisição de direitos dos servidores públicos (art. 5º, XXXVI, da Constituição da República) , como também pelo fato da aquisição do direito ter sido consumado pelo manto da boa-fé. 
 
- Da necessidade de extinção de tal parcela de forma progressiva 
 
O TCU entende que a modulação adotada no Acórdão 2988/2018-TCU-Plenário ocorreu, tão somente, para os atos já registrados por esta Corte de Contas. 
Assim, apesar de o caso em apreço tratar da cumulação de subsídios com quintos - e não da parcela de "opção" - é de se concluir, pelo raciocínio desenvolvido no Acórdão 2988/2018-TCU-Plenário, que a modulação somente ocorre para os casos em que os atos concessórios de aposentadoria já foram registrados.  
Porém, essa opção é perfeitamente possível e decorre do posicionamento desta Corte de Contas e do recentemente julgamento do STF, em repercussão geral, em 18 de dezembro de 2019, nos autos do Recurso Extraordinário nº 638.115, que, ao acolher parcialmente os embargos de declaração opostos, assentou o seguinte entendimento: 
"O Tribunal, por maioria, acolheu parcialmente os embargos de declaração, com efeitos infringentes, para reconhecer indevida a cessação imediata do pagamento dos quintos quando fundado em decisão judicial transitada em julgado, vencida a Ministra Rosa Weber, que rejeitava os embargos. No ponto relativo ao recebimento dos quintos em virtude de decisões administrativas, o Tribunal, em razão de voto médio, rejeitou os embargos e, reconhecendo a ilegitimidade do pagamento dos quintos, modulou os efeitos da decisão de modo que aqueles que continuam recebendo até a presente data em razão de decisão administrativa tenham o pagamento mantido até sua absorção integral por quaisquer reajustes futuros concedidos aos servidores. Os Ministros Ricardo Lewandowski e Celso de Mello proviam os embargos de declaração e modulavam os efeitos da decisão em maior extensão. Ficaram vencidos, nesse ponto, os Ministros Marco Aurélio e Rosa Weber. Por fim, o Tribunal, por maioria, também modulou os efeitos da decisão de mérito do recurso, de modo a garantir que aqueles que continuam recebendo os quintos até a presente data por força de decisão judicial sem trânsito em julgado tenham o pagamento mantido até sua absorção integral por quaisquer reajustes futuros concedidos aos servidores, vencidos os Ministros Marco Aurélio e Rosa Weber. Tudo nos termos do voto do Relator. Afirmaram suspeição os Ministros Luiz Fux e Roberto Barroso". (grifou-se) 
O entendimento do Supremo é nítido: a partir da decisão do RE 638.115, ainda que não se possa falar em pagamentos futuros dos quintos incorporados, é de se considerar a manutenção do pagamento até a sua absorção integral por quaisquer reajustes futuros concedidos. 
Ou seja, reconheceu indevida a cessação imediata do pagamento dos quintos, admitindo a modulação dos efeitos da decisão para aqueles que continuam recebendo os quintos em razão de decisão administrativa ou de decisão judicial transitada em julgado, a fim de que tenham o pagamento mantido até a sua absorção integral. 
No caso dos autos, a incorporação de quintos ao patrimônio do recorrente deve, também, ser preservada, pois recebe há mais de 5 anos, bem com, conforme visto, está vigente a Resolução no 9/2006 do CNMP. Assim, é incabível o corte imediato. 
Ademais, também, nos novos procedimentos propostos pelo Tribunal de Constas da União, são no sentido de que se promova a absorção da parcela de VPNI apontada como ilegal, conforme se demonstrou na proposta de proposta de modulação de efeitos do revisor nos autos do TC nº Processo 027.914/2013-5.  
No mesmo sentido, verifica-se do Acórdão 2602/2013-TCU-Plenário, ao considerar ilegal o recebimento da parcela referente aos quintos, determinou a sua transformação em parcela compensatória passível de atualização pelos índices gerais de reajuste aplicáveis às remunerações dos servidores públicos, a ser absorvida por ocasião: 
Acórdão os Ministros do Tribunal de Contas da União, reunidos em sessão do Plenário, diante das razões expostas pelo Relator: 
9.1. acolher, em parte, as razões de justificativa apresentadas pelos senhores Agaciel da Silva Maia, Joao Carlos Zoghbi, Jose Alexandre Lima Gazineo, Ralph Campos Siqueira; 
9.2. com fulcro no inciso I do art. 43 da Lei 8.443/1992, c/c o inciso II do art. 250 do Regimento Interno do TCU, determinar à Administração do Senado Federal que adote as seguintes medidas, informando a este Tribunal, no prazo de trinta dias, os resultados alcançados: 
9.2.1. adote providências com vistas à regularização dos pagamentos das remunerações cujo somatório situa-se acima do teto constitucional, em atendimento ao contido na Constituição Federal, art. 37, inciso XI, considerando o valor do subsídio mensal percebido pelos Ministros do STF, conforme Acórdão 1745/2011-TCU-Plenário e Acórdão 2142/2013-TCU-Plenário; 
9.2.3 adote as medidas administrativas cabíveis, visando a transformar a parcela referente ao pagamento da incorporação de quintos de FC e a vantagem prevista no art. 193 da Lei 8.112/1990 (FC/opção) concedidas a todos os servidores do Senado Federal (Consultores Legislativos, Consultores de Orçamentos, Advogados, Analistas Legislativos, Técnicos Legislativos e Auxiliares Legislativos) , em especial os Consultores Legislativos relacionados nas fls. 169 a 171 do Anexo 2, até mesmo os aposentados, sem que tenham sido formalmente designados para o exercício de função comissionada de direção, chefia ou assessoramento, em desconformidade com os artigos 62 e 62-A da Lei 8.112/1990, 3º da Lei 8.911/1994, e 15 da Lei 9.527/1997, em parcela compensatória passível de atualização pelos índices gerais de reajuste aplicáveis às remunerações dos servidores públicos, a ser absorvida por ocasião: do desenvolvimento no cargo ou na carreira por progressão ou promoção, ordinária ou extraordinária; da reorganização ou da reestruturação dos cargos e da carreira ou das remunerações; da concessão de reajuste ou vantagem de qualquer natureza; (...)  (grifou-se) 
Com isso, busca-se respeitar o princípio da irredutibilidade salarial, a fim de que rubrica em análise seja convertida em parcela compensatória passível de atualização. Outrossim, a determinação de absorção da parcela VPNI vai ao encontro do disposto nos artigos 21 e 23 da Lei de Introdução às normas do Direito Brasileiro, os quais prescrevem a necessidade de indicação de condições e regime de transição, respectivamente, para que a regularização ocorra de modo proporcional, sem impor ao sujeito atingido ônus ou perdas anormais ou excessivas.  
A determinação de absorção da VPNI, por outro lado, mostra-se como medida viável a evitar que a recorrente não seja surpreendida com grande redução de vencimentos. Dessa forma, requer-se a aplicação do atual entendimento da Suprema Corte e do TCU, na hipótese permanecer o equivocado entendimento de se considerar ilegal o pagamento da parcela referente aos quintos. 
Diante 	da 	inobservância 	desses 	argumentos, 	mostra-se perfeitamente possível a concessão de efeitos infringentes aos presentes declaratórios, eis que o saneamento dos vícios apontados por certo levará a entendimento diverso do prolatado no feito, ensejando a manifestação da Corte sobre a questão. Esse é o entendimento pacífico do STJ sobre o tema, in verbis: 
EMBARGOS DE DECLARAÇÃO NO AGRAVO REGIMENTAL NOS EMBARGOS DE DECLARAÇÃO NO AGRAVO EM RECURSO ESPECIAL. CARÁTER INFRINGENTE. 
POSSIBILIDADE. EXCEPCIONALIDADE.  CABIMENTO. 
1. A atribuição de efeitos infringentes aos embargos de declaração é possível, em hipóteses excepcionais, para corrigir premissa equivocada no julgamento, bem como nos casos em que, sanada a omissão, a contradição ou a obscuridade, a alteração da decisão surja como consequência necessária. 
2. Embargos de declaração acolhidos, com efeitos modificativos, para, dando provimento ao agravo regimental, determinar a devolução dos autos à origem para que o agravo seja convertido em agravo regimental, a ser julgado pelo Tribunal local, nos termos da QO no Ag nº 1.154.599. (EDcl no AgRg nos EDcl no AREsp 496.168/SC, Rel. Ministro RICARDO VILLAS BÔAS CUEVA, TERCEIRA TURMA, julgado em 22/08/2017, DJe 05/09/2017) (grifou-se) 
Nesses termos, pela peculiaridade do caso, mostra-se imperiosa a concessão de efeitos infringentes aos presentes declaratórios, com o saneamento das omissões apontadas. 
Pelas razões aqui expostas, os presentes embargos de declaração merecem ser acolhidos, com a atribuição de efeitos infringentes, a fim de garantir à parte recorrente o sobrestamento deste processo até a apreciação definitiva do TC Processo 027.914/2013-5 e Processo 017.382/2006-7, em razão da conexão e dependência da matéria apreciada; e no mérito a manutenção nos proventos de aposentadoria da parcela oriunda dos quintos incorporados, abstendo-se de determinar qualquer supressão dessa parcela. 
4. DO PEDIDO 
Ante o exposto, requer o conhecimento, com atribuição de efeito suspensivo, e o provimento dos presentes embargos de declaração, sob pena de violação aos arts. 32, II, e 34 da Lei n° 8.443/92, bem como aos arts. 5º, XXXV e LV, e 93, IX, da CF/88, para, com atribuição de efeitos infringentes, que seja provido o pedido de reexame interposto para: 
 (a.1)  determinar o sobrestamento deste processo até a apreciação definitiva do TC Processo 027.914/2013-5 e Processo 017.382/2006-7, em razão da conexão e dependência da matéria apreciada; 
 
 (a.2) no mérito, acolher as razões exaradas e reformar a decisão impugnada, para o fim de manter nos proventos de aposentadoria a parcela oriunda dos quintos incorporados, abstendo-se de determinar qualquer supressão dessa parcela; 
 (a.3) subsidiariamente, na hipótese de se considerar ilegal o pagamento da parcela referente aos quintos, o que se admite só a título de argumentação, que a extinção da parcela ocorra de forma progressiva, através da compensação pelos aumentos salariais da carreira a qual pertencia o interessado, por meio de rubrica pessoal; 
É o relatório.

Rudi Meira Cassel (OAB/DF 22.256) e outros.

Não atuou.

EMBARGOS DE DECLARAÇÃO EM EMBARGOS DE DECLARAÇÃO OPOSTOS INICIALMENTE EM FACE DO ACÓRDÃO 12.375/2020-1ª CÂMARA, POR MEIO DO QUAL ESTA CORTE DE CONTAS NEGOU PROVIMENTO AOS PEDIDOS DE REEXAME INTERPOSTOS PELOS EMBARGANTES. OMISSÕES ALEGADAS NÃO CARACTERIZADAS. CONHECIMENTO. APELOS MERAMENTE PROTELATÓRIOS. REJEIÇÃO. ORIENTAÇÕES AOS EMBARGANTES NO SENTIDO DE QUE A APRESENTAÇÃO DE NOVOS EMBARGOS PROTELATÓRIOS PODERÁ ENSEJAR A APLICAÇÃO DE MULTA.

APOSENTADORIA (APOS)

não atuou.

Em análise, embargos de declaração opostos por Graciene Ferreira Pinto, Denise Lapolla de Paula Aguiar Andrade e Emerson Marim Chaves ao Acórdão 1744/2021-TCU-Primeira Câmara, por meio do qual esta Corte de Contas rejeitou os primeiros embargos de declaração opostos em face do Acórdão 12375/2020-TCU-Primeira Câmara, decisão esta que negou provimento ao pedido reexame interposto pelos embargantes contra o Acórdão 7282/2020-TCU-Primeira Câmara, mediante o qual o TCU considerou ilegais os atos de aposentadoria emitidos em favor dos recorrentes.
Preliminarmente, destaco que os presentes embargos restam tempestivos, eis que opostos dentro do prazo previsto no art. 287, § 1º, do Regimento Interno do TCU.
Nos apelos de peças 79, 81 e 83, os embargantes reapresentam, alegando manutenção da omissão, os mesmos argumentos já sustentados nos primeiros embargos, quais sejam: (i) sustentam que há necessidade de sobrestamento deste feito até apreciação, em definitivo, dos TC Processo 017.382/2006-7 e Processo 027.914/2013-5; mencionam que tal providência já foi adotada por esta Corte de Contas no Acórdão 13270/2019-TCU-Segunda Câmara; (ii) defendem que não há incompatibilidade entre o regime de subsídios e a percepção de vantagem pessoal proveniente de incorporação de parcelas de quintos/décimos e que tal pagamento decorre de normativo editado pelo Conselho Nacional do Ministério Público (inciso V do art. 4º da Resolução 09/2006) ; (iii) alegam que houve violação dos princípios da irredutibilidade de vencimentos, da vedação da interpretação retroativa e da segurança jurídica. Além disso, inovando em suas respectivas linhas argumentativas, os embargantes sustentam que deve ser dada a eles solução semelhante à que foi conferida pelo TCU no Acórdão 2988/2018-TCU-Plenário; 
Com isso, os embargante requerem ao final que: (i) seja sobrestada a análise dos presentes autos até a apreciação definitiva dos TC Processo 027.914/2013-5 e Processo 017.382/2006-7, em razão da conexão e dependência da matéria apreciada; (ii) sejam acolhidas as razões exaradas, com a consequente reforma da decisão impugnada, para o fim de manter, nos proventos das respectivas aposentadorias, a parcela oriunda dos quintos incorporados, abstendo-se de determinar qualquer supressão dessa parcela; e (iii) subsidiariamente, na hipótese de se considerar ilegal o pagamento das parcelas referentes aos quintos, o que se admite só a título de argumentação, propugnam que a extinção da parcela mencionada ocorra de forma progressiva, através da compensação pelos aumentos salariais da carreira a que pertencem os interessados, por meio de rubrica pessoal.
II
De início, destaco que, na presente fase processual, os presentes embargos, embora sejam tempestivos, são manifestamente protelatórios, porquanto não trazem de forma objetiva as omissões, contradições ou obscuridades que ensejariam esclarecimentos. Por tal razão, caracterizam os presentes apelos mero inconformismo dos recorrentes em face da decisão de mérito proferida pelo TCU no Acórdão 7282/2020-TCU-Primeira Câmara e mantida em sede de pedido de reexame com a prolação do Acórdão 12375/2020-TCU-Primeira Câmara.
Destaco novamente que, em relação aos argumentos reiterados pelos embargantes, o voto que culminou na decisão embargada acolheu in totum as conclusões levadas a efeito pela Serur e pelo MPTCU, cujo trecho, no que importa, reproduzo a seguir: 
7. Do sobrestamento do processo
7.1.	O interessado entende que este processo deva ser sobrestado, com base nos seguintes argumentos:
7.2.	É por meio da decisão acerca da modulação dos efeitos discutida no processo TC Processo 027.914/2013-5 que este Tribunal definirá se é possível ou não determinar a supressão imediata de alguma parcela do servidor aposentado, ou se a extinção do pagamento dessa parcela deverá ocorrer de forma gradativa, por meio da compensação. 
7.3.	Assim, imprescindível aguardar o julgamento desta proposta de modulação e a decisão nos Processo 017.382/2006-7, para só então decidir acerca do tratamento que deverá ser dado à parcela de quintos do recorrente em eventual declaração de ilegalidade do seu recebimento.
Análise:
7.4.	Convém mencionar, de pronto, que a alegação da necessidade de aguardo do julgamento dos recursos interpostos nos autos do TC Processo 017.382/2006-7, para deliberação dos casos concretos de aposentadoria de membros do MPU, não é nova e já foi rechaçada no âmbito do Tribunal, conforme se extrai do seguinte excerto do voto condutor do Acórdão 9369/2017-TCU-Segunda Câmara: 
16. Finalmente, no que concerne à petição da Associação Nacional dos Procuradores do Trabalho (ANPT) - peça 88, requerendo o sobrestamento dos presentes autos até o julgamento final do Acórdão 3332/2015-TCU-Plenário (processo TC-Processo 017.382/2006-7) , tendo em vista que a suposta identidade do objeto de ambos, qual seja, possibilidade de incorporação de vantagem pessoal denominada "quintos", poderia ocasionar a prolação de decisões conflitantes sobre a mesma matéria, creio ser medida processual desnecessária. Diante disso, faço considerações que também servem para refutar algumas alegações dos embargantes acima referidos.
17. Primeiro, repito, embargos são espécie recursal que não pode ser impetrada tendo como norte/parâmetro outra deliberação. Segundo, além da vantagem "quintos", aqui também se discute matéria relacionada à incorporação de tempo de serviço advocatício sem o necessário recolhimento das respectivas contribuições previdenciárias, o que desfaz a alegação de similaridade de objetos no processo TC-Processo 017.382/2006-7 e nestes autos. E, terceiro e principalmente, o processo mencionado pela ANPT vem sendo objeto de diversos embargos, tais quais os em apreciação, com argumentos em parte similares, sem que tenham, nenhum, mudado o mérito do que se discute nestes autos, no caso a impossibilidade de recebimento de quintos juntamente coma remuneração por subsídio, na linha do que decidiu o STF (RE 587371/DF, voto do relator, ministro Teori Zavascki) . A título de esclarecimento sobre o tema, bem lembra a unidade técnica,
"45. Ressalta-se, ainda, que esta Corte de Contas, em processo de representação (TC Processo 017.382/2006-7) , mediante Acórdão 3332/2015-TCU-Plenário, diante de pagamentos irregulares, determinou no item 9.3 que os órgãos integrantes do Ministério Público da União passem a remunerar seus membros exclusivamente por meio de subsídio em parcela única, conforme disposto no art. 39, §4º, da Constituição Federal, ressalvadas as verbas de caráter indenizatório, dentre as quais não se incluem aquelas decorrentes da incorporação de 'quintos/décimos' e do pagamento de 'opção', previstas no inciso V do art. 4º da Resolução CNMP 9/2006. Referida decisão foi objeto de vários embargos de declaração, cujas propostas, que contaram com anuência do Ministério Público junto ao TCU, foram no sentido de conhecê-los e rejeitá-los. Atualmente, o TC-Processo 017.382/2006-7 se encontra no gabinete da Ministra Relatora Ana Arraes, aguardando o seu pronunciamento" (grifos acrescidos) .
7.5. 	Em relação à ADI 3834, cabe trazer à luz as ponderações que constam do exame realizando pela Serur nos autos do TC Processo 017.382/2006-7, no qual tal questão foi tratada:
1.1. Ressalte-se, desde logo, para que, mais uma vez, fique bem assentada a competência constitucional privativa desta Casa nas matérias que lhe cabe, com exclusividade, apurar e julgar, que, no ordenamento pátrio, vige o princípio da independência das instâncias.
1.2. Significa dizer que o TCU exerce a sua jurisdição independentemente das demais jurisdições (civil, penal, trabalhista, tributária, e. g.) . Há, com efeito, diversos precedentes nesta Casa, corroborando o que se afirmou, dos quais se podem invocar, a título meramente exemplificativo, os Acórdão 406/1999-TCU-Segunda Câmara, 436/1994-1ª Câmara e 6/1996-1ª Câmara.
1.3. Não existe, portanto, litispendência entre processo desta Corte de Contas e outro versando sobre matéria idêntica no âmbito do Poder Judiciário (Acórdãos 1.487/2017, Relator Ministro Walton Alencar Rodrigues; 2.181/2017, Relator Ministro Bruno Dantas, ambos da 1ª Câmara, 3.535/2015, Relator Ministro Augusto Nardes, 2.860/2017, Relator Ministro Vital do Rêgo, ambos da 2ª Câmara, 680/2015, Relator Ministro-Substituto André de Carvalho e 304/2017, relator Ministro Bruno Dantas, ambos do Plenário do TCU) . 
1.4. A exceção ao princípio da independência das instâncias é a sentença proferida em juízo penal, que decide pela inexistência do fato ou pela negativa de autoria, o que não se verifica no presente caso.
1.5. Corrobora este entendimento, no âmbito do Poder Judiciário, a jurisprudência a seguir colacionada, na Suprema Corte, v. g., os MS 21.948-RJ, 21.708-DF e 23.625-DF. Em relação ao Superior Tribunal de Justiça-STJ, colacionam-se os MS 7080, 7138 e 7042, todos do DF. Logo, a atuação do TCU não fica a depender nem do Judiciário, nem de qualquer outro Poder.
1.6. O voto condutor do Acórdão 2/2003-TCU-Segunda Câmara, Relator Ministro Adylson Motta, demonstra a posição pacífica deste Tribunal sobre o tema, quando assim dispôs:
O TCU tem jurisdição própria e privativa sobre as pessoas e matérias sujeitas a sua competência, de modo que a proposição de qualquer ação no âmbito do Poder Judiciário não obsta que esta Corte cumpra sua missão constitucional. De fato, por força de mandamento constitucional (CF, art. 71, inc. II) , compete a este Tribunal julgar as contas dos administradores e demais responsáveis por dinheiros, bens e valores da administração federal direta e indireta, e as contas daqueles que derem causa a perda, extravio ou outra irregularidade de que resulte prejuízo ao Erário. E, para o exercício dessa atribuição específica, o TCU é instância independente, não sendo cabível, portanto, tal como pretende o interessado, que se aguarde manifestação do Poder Judiciário no tocante à matéria em discussão.
1.7. Portanto, o trâmite no STF da ADI 3.834, proposta pelo Presidente da República, não obstaculiza a apuração empreendida pelo TCU.
7.6.	Em síntese, a questão da percepção de subsídios juntamente com quintos/décimos em proventos de aposentadoria de membros do Ministério Público não se encontra sobrestada, tendo o TCU, em diversos julgados, se manifestado pela ilegalidade (cf., e.g., Acórdão 1349/2020-TCU-Plenário) .
7.7.	Assim, opina-se pela rejeição dos argumentos apresentados pelo interessado.
Quanto ao argumento "novo" trazido nos respectivos embargos apresentados pelos recorrentes, no sentido de que o caso tratado no Acórdão 2988/2018-TCU-Plenário seria semelhante ao dos embargantes, requerendo, nos termos da Lei de Introdução às Normas do Direito Brasileiro (LINDB) , solução na mesma linha, não assiste razão aos recorrentes.
Isso porque, no caso tratado no TC Processo 027.914/2013-5, autos em que foi prolatado o Acórdão 2988/2018-TCU-Plenário, discutia-se a impossibilidade de servidores do TCU receberem, cumulativamente, quintos com a parcela decorrente da opção. Como o referido acórdão firmou entendimento novo sobre assunto antes não tratado por esta Corte de Contas de forma clara, a referida decisão modulou seus efeitos exclusivamente para os casos em que os atos de aposentadoria já tivessem sido registrados pelo TCU. A modulação tratou, portanto, de atos aperfeiçoados. Senão vejamos a transcrição que foi referida na petição do embargante:
132. Em respeito ao princípio da segurança jurídica, proponho que seja assegurado aos servidores que já tiveram seu ato de aposentadoria registrado e cujos proventos são calculados com base na remuneração dos servidores ativos (regra da paridade) a manutenção do pagamento da "opção" sob a forma de vantagem pessoal, a ser absorvida pelos futuros aumentos remuneratórios da categoria e sem prejuízo do pagamento da vantagem prevista no art. 62-A da Lei 8.112/90.
 (...) 
9.3. determinar à Secretaria-Geral de Administração que transforme em vantagem pessoal, passível de absorção pelos reajustes específicos concedidos às carreiras a que pertencem os servidores deste Tribunal, a retribuição parcial da função comissionada ("opção") paga a inativos e pensionistas cujos proventos são calculados com base na remuneração do servidor ativo e cujos atos concessórios já tenham sido objeto de registro.
E esse não é nem de longe o caso dos embargantes. Em primeiro lugar, porque o TCU, a partir da implantação do regime de subsídios para o pagamento dos membros do MPU, adotado desde a edição da Lei 11.144, de 26 de julho de 2005, nunca se pronunciou no sentido de que a acumulação da parcela única com parcelas decorrentes da incorporação de quintos seria legal. Ao contrário, desde a referida norma, o TCU firmou entendimento no sentido que o regime de subsidio é incompatível com o pagamento de parcelas tais como as que decorrem da incorporação de quintos, ressalvando-se apenas que, no momento da mudança de regime de pagamento, não poderia haver decesso remuneratório provocado pela eventual exclusão da parcela, que deveria ter sido transformada em vantagem pessoal absorvível, para ser compensada pelos aumentos e reestruturações futuras até sua completa extinção. 
Em segundo lugar, a modulação conferida pelo sobredito Acórdão 2988/2018-TCU-Plenário não se aplica ao caso dos embargantes porque os respectivos atos de aposentadoria nunca se aperfeiçoaram, uma vez que não foram registrados por esta Corte de Contas. 
Por tais razões, entendo que os embargos ora em análise novamente não apontam omissões hábeis para promover a alteração da decisão embargada, razão pela qual deve ela ser mantida em sua íntegra. 
Por fim, considero que as alegações aduzidas nesses novos embargos mantiveram as mesmas características dos primeiros, consistindo na apresentação de argumentos já devidamente examinados em julgamentos anteriores, com claro desvio da destinação jurídico-processual da via recursal utilizada, em face da pretensão dos embargantes em rediscutir o mérito do que restou decidido no Acórdão 12375/2020-TCU-Primeira Câmara.
Ainda que não haja na Lei Orgânica ou no Regimento Interno deste Tribunal qualquer restrição expressa à reiteração dos embargos de declaração, diferentemente do que ocorre com os demais recursos, a insistente interposição de embargos com a finalidade de rediscussão de mérito configura medida de caráter protelatório, tendo por fim último impedir o início da produção dos efeitos do Acórdão 7282/2020-TCU-Primeira Câmara, circunstância que deve ser prontamente combatida por este Tribunal.
Para casos como o que se apresenta nos presentes autos, destaco que o recente Acórdão 3495/2021-TCU-Primeira Câmara (Rel. Min. Benjamin Zymler) , ao examinar repetitivos embargos de declaração, asseverou que:
"13. Diversos julgados recentes do TCU têm considerado que a reiteração, em embargos, de argumentos devidamente examinados e refutados pelo órgão julgador evidencia uso abusivo da espécie recursal com intuito de evitar que a decisão do TCU produza os efeitos que lhe são inerentes, bem assim que a interposição reiterada de embargos declaratórios manifestamente protelatórios justifica a aplicação da multa prevista no art. 1.026, § 2º, do Código de Processo Civil (v. g. Acórdão 593/2017-TCU-Plenário, 1.687/2020-Plenário, 2.095/2020-Plenário, 2.001/2020-Plenário, 8.839/2020-2ª Câmara e  6.854/2020-1ª Câmara, dentre outros) ".
Nos presentes autos, entendo cabível endereçar aos embargantes alerta no sentido de que novos embargos com fins protelatórios, versando sobre matéria já analisada e rejeitada pelo Tribunal, poderão ensejar a aplicação da multa prevista no art. 58 da Lei 8.443/1992 c/c o art. 1.026, § 2º, do Código de Processo Civil. 
Ademais, na esteira da jurisprudência desta Corte de Contas para casos análogos, vale também alertar aos embargantes que a oposição de novos embargos de declaração contra a presente deliberação, sem os fundamentos para tanto, não suspenderá a consumação do trânsito em julgado do Acórdão 7282/2020-TCU-Primeira Câmara.
	Ante o exposto, VOTO para que seja adotada a minuta de acórdão que ora trago ao exame deste Colegiado.
TCU, Sala das Sessões, em 23 de março de 2021.
MARCOS BEMQUERER COSTA
Relator